臺灣南投地方法院民事判決
111年度訴字第151號
原      告  簡連福  

訴訟代理人  簡當任  
被      告  許峮銀  

            李秉樺即李昆樺

共      同
訴訟代理人  許文鐘律師
上列當事人間拆除地上物返還土地事件，本院於民國111年10月5
日言詞辯論終結，茲判決如下：
    主  文
原告之訴及假執行之聲請均駁回。
訴訟費用由原告負擔。
    事實及理由
一、按訴狀送達後，原告不得將原訴變更或追加他訴，但請求之
    基礎事實同一者，不在此限；又不變更訴訟標的，而補充或
    更正事實上或法律上之陳述者，非為訴之變更或追加。民事
    訴訟法第255條第1項第2款、第256條分別定有明文。本件原
    告起訴時原聲明：㈠被告許峮銀應將占有，原告所有坐落於
    南投縣○○市○○段00000地號之土地（下稱489-5地號土地），
    門牌號碼：南投縣○○市○○街0號（下稱系爭建物）拆除，並
    將土地返還原告。㈡被告應給付原告相當於租金之不當得利
    ，及自起訴狀繕本送達翌日起至返還系爭土地之日止，按年
    息5％計算之利息。㈢被告李秉樺即李昆樺（下稱被告李秉樺
    ）之所有物應自原告所有489-5地號之土地遷出。㈣原告願供
    擔保，請准予假執行（見本院卷一第13頁至第14頁）。嗣分
    別於110年12月22日調解期日以言詞（見本院卷一第155頁至
    第156頁）、於111年2月11日以民事答辯狀（見本院卷一第2
    21頁至第222頁）、於111年4月6日調解期日以言詞（見本院
    卷一第271頁）、於111年5月5日以民事起訴狀補正狀（見本
    院卷一第285頁至第286頁）、於111年5月10日以民事陳報狀
    附民事準備狀變更其聲明（見本院卷一第297頁至第301頁）
    ，最終聲明為：㈠被告許峮銀、李秉樺應將坐落南投縣○○市○
    ○段00000○00000○00000地號土地（下分稱489-2、489-4、48
    9-5地號土地，合稱系爭土地）上如附圖即南投縣南投地政
    事務所（下稱南投地政）複丈日期111年3月18日土地複丈成
    果圖（下稱附圖）所示編號489-2、面積9平方公尺、編號48
    9-4、面積25平方公尺、編號489-5、面積75平方公尺之建物
    （下稱如附圖所示範圍建物）拆除，並將該部分土地返還原
    告及全體共有人。㈡被告許峮銀應給付原告新臺幣（下同）1
    5,974元及自110年12月22日起至返還前項土地之日止，按月
    給付原告5,324元。⑶就訴之聲明第1項部分原告願供擔保請
    准予假執行（見本院卷一第305頁）。經核原告上開訴之變
    更，係本於同一基礎事實，且為補充及更正訴之聲明，合於
    前揭規定，應予准許。
二、原告主張略以：
　㈠系爭土地原為原告配偶吳秋美於本院108年度司執字第11660
    號清償債務強制執行事件（下稱系爭執行事件），拍賣取得
    應有部分各124000分之7274，後經吳秋美以夫妻贈與為登記
    原因移轉予原告所有；被告許峮銀所有之系爭建物則係未辦
    理保存登記之建物，後被告許峮銀於系爭執行事件拍賣取得
    。
　㈡系爭建物基地坐落於原告所共有之系爭土地，系爭建物原係
    由原始起造人林賀松、黃秀甘、徐文章（下稱林賀松等3人
    ）取得489-4、489-5地號土地之原共有人同意而起造，然土
    地使用同意書性質為使用借貸，僅於契約當事人間有效，於
    原共有人死亡時，原始起造人與原共有人間之使用借貸關係
    即歸於消滅，被告許峮銀未取得原告或共有人同意使用系爭
    土地，即屬無權占有系爭土地。又系爭建物為未辦理保存登
    記之建物，所有權屬於原始起造人所有，洪素梅僅為系爭建
    物之事實處分權人；系爭建物所坐落之系爭土地為共有土地
    ，被告許峮銀拍賣取得系爭建物，非屬民法第425條之1規定
    之讓與行為，故系爭建物亦無民法第425條之1規定之適用。
    再系爭建物之建築執照所核定面積為騎樓21.53平方公尺、
    第一層49.20平方公尺、第二層71.83平方公尺，與系爭建物
    拍賣公告所載之建物面積有38.86平方公尺之差距，於該部
    分建物即無占有系爭土地之合法權源。
　㈢從而，被告許峮銀拍賣取得系爭建物，並將系爭建物出租與
    被告李秉樺使用，其等均係無權占用系爭土地；被告許峮銀
    拍賣取得之系爭建物，既無權占用系爭土地，即屬受有相當
    於租金之不當得利，原告自得請求被告許峮銀返還不當得利
    ；依系爭土地申報之地價10％為計算基準，原告得向被告許
    峮銀請求自110年9月27日起至本案第一次言詞辯論期日即11
    0年12月22日之不當得利15,972元，及自110年12月22日起至
    返還系爭土地之日止，按月給付不當得利5,324元。爰依民
    法第767條第1項前段、中段、第821條、第179條規定，提起
    本訴。並聲明：同上所述。
三、被告抗辯略以：
　㈠系爭建物原係起造人林賀松等3人，經489-4、489-5地號土地
    共有人同意後而興建，林賀松等3人有經系爭土地所有權人
    同意而起造系爭建物，就系爭土地即具有合法使用權源；系
    爭建物後經出售予訴外人洪素梅，再經被告許峮銀於系爭執
    行事件拍賣取得；而原告所取得之系爭土地，原係洪素梅所
    有，經吳秋美於系爭執行事件拍賣取得，再移轉登記予原告
    。依上開情形，系爭建物就系爭土地即具有合法占有權源。
    再洪素梅為土地共有人之一，系爭建物長期使用系爭土地，
    均無其他共有人提出異議，顯然洪素梅與其他共有人間已就
    系爭土地存有默示分管契約，系爭建物亦屬有權占有系爭土
    地。
　㈡系爭建物原雖未經辦理保存登記，但被告許峮銀係經由法院
    拍賣取得系爭建物，自領得執行法院所發給權利移轉證書之
    日起，即取得系爭建物之所有權，縱認本件無民法第425條
    之1規定適用，或原告無受默示分管契約拘束情形，依民法
    第838條之1規定，因系爭土地、系爭建物係於系爭執行事件
    ，分別經吳秋美、被告許峮銀拍定取得，被告許峮銀所有之
    系爭建物如附圖所示範圍建物就系爭土地亦取得法定地上權
    ，而為有權占有系爭土地。因此，被告許峮銀所有之系爭建
    物如附圖所示範圍建物既屬有權占有系爭土地，系爭建物係
    經被告許峮銀出租與被告李秉樺使用，基於占有連鎖法律關
    係，被告李秉樺使用系爭建物，自屬有權占有系爭土地。從
    而，原告請求被告將系爭土地上如附圖所示範圍建物拆除及
    返還該部分土地，暨請求被告許峮銀返還不當利益，均無所
    據。並聲明：如主文第1項所示。
四、本院之判斷：
　㈠按所有人對於無權占有或侵奪其所有物者，得請求返還之。
    對於妨害其所有權者，得請求除去之。有妨害其所有權之虞
    者，得請求防止之，民法第767條第1項定有明文。又各共有
    人對於第三人，得就共有物之全部為本於所有權之請求。但
    回復共有物之請求，僅得為共有人全體之利益為之。此規定
    於公同共有準用之，民法第821條、第828條第2項分有明文
    。又以無權占有為原因，請求返還土地者，占有人對土地所
    有權存在之事實無爭執，而僅以非無權占有為抗辯者，土地
    所有權人對其土地被無權占有之事實無舉證責任，占有人應
    就其取得占有係有正當權源之事實證明之(最高法院99年度
    台上字第1169號判決意旨參照)。
　㈡次按土地及其土地上之建築物，同屬於一人所有，因強制執
    行之拍賣，其土地與建築物之拍定人各異時，視為已有地上
    權之設定，民法第838條之1第1項前段定有明文。稽其立法
    意旨，無非以土地及其土地上之建築物，同屬於一人所有，
    宜將土地及其建築物，併予查封、拍賣，如未併予拍賣，致
    土地與其建築物之拍定人各異時，因無從期待當事人依私法
    自治原則洽定土地使用權，為解決基地使用權問題，自應擬
    制當事人有設定地上權之意思，以避免建築物被拆除，危及
    社會經濟利益。而未辦保存登記建物，雖僅得將事實上處分
    權讓與他人，然因對於房屋有事實上處分權之人必然占有使
    用房屋坐落之土地，因此，於土地及其土地上房屋之事實上
    處分權同屬一人，而僅將土地或僅將房屋之事實上處分權讓
    與他人，或將土地或房屋之事實上處分權同時或先後讓與相
    異之人之情形；與土地及其土地上之房屋同屬一人所有，而
    僅將土地或僅將房屋所有權讓與他人，或將土地及房屋同時
    或先後讓與相異之人之情形，並無二致，法律本應同予規範
    。再所謂「土地及房屋同屬一人所有」包括「土地及房屋同
    屬相同之共有人」及「土地共有人數除與房屋相同之共有人
    外，尚有其他共有人」之情形在內（最高法院107年度台上
    字第1797號民事判決意旨參照）。是以，共有人之土地（即
    應有部分）與其所有房屋，遭強制執行而由不同人拍定時，
    就該應有部分同樣發生規範所指之使用權問題；換言之，單
    獨所有土地，因拍賣結果發生房屋、基地使用權關係如上；
    於共有土地興建房屋，嗣一併被拍賣而生土地、房屋所有權
    異主時，仍會發生上開情事，是共有土地亦有以上開規定調
    整基地使用權之必要，而有上開規定適用（臺灣高等法院高
    雄分院103年度上易字第224號判決意旨參照）。
　㈢經查：
　⒈原告主張其為系爭土地之共有人，應有部分各124000分之727
    4；系爭建物原係起造人林賀松等3人，經489-4、489-5地號
    土地原共有人同意後興建，未辦理保存登記；洪素梅輾轉取
    得系爭建物之事實上處分權，經被告許峮銀於系爭執行事件
    拍定取得系爭建物，並出租與被告李秉樺使用等節，為被告
    所不爭執（見本院卷一第92頁、第273頁至第274頁），且有
    南投縣政府稅務局110年11月15日投稅房字第1100123957號
    函暨稅籍證明書、本院不動產權利移轉證書、房屋租賃契約
    書、系爭土地登記第一類謄本暨異動索引、南投縣政府111
    年7月15日府建管字第1110170414號函、111年8月25日府建
    管字第1110203407號函暨建照執照相關資料在卷可參（見本
    院卷一第45頁至第47頁、第135頁至第136頁、第137頁至第1
    41頁、第317頁至第471頁、卷二第17頁至第27頁、第69頁至
    第107頁），原告前開主張，應堪信為真實。而系爭建物坐
    落於系爭土地如附圖所示坐落地號489-2、面積9平方公尺、
    坐落地號489-4、面積25平方公尺及坐落地號489-5、面積75
    平方公尺之範圍土地乙節，業經本院函囑南投地政會同兩造
    至現場勘查測量屬實，有本院勘驗測量筆錄、照片、南投地
    政土地複丈成果圖即附圖在卷可參（見本院卷一第235頁至
    第242頁、第243頁至第257頁、第267頁），亦堪信為真實。
　⒉洪素梅係因積欠訴外人合作金庫資產管理股份有限公司（下
    稱合庫資產公司）款項，經合庫資產公司向本院聲請對洪素
    美之不動產即系爭土地、同段489地號土地、同段489-1地號
    土地、同段489-3地號土地（下合稱489地號等土地）之應有
    部分及系爭建物為強制執行，經本院以系爭執行事件受理中
    ，被告許峮銀於系爭執行事件拍賣程序拍定取得489地號等
    土地之應有部分及系爭建物；惟因489地號等土地係共有土
    地，本院執行處遂以函文通知489地號土地共有人得行使優
    先承買權，嗣經原告配偶吳秋美基於489地號等土地共有人
    地位行使優先承買權，而取得489地號土地之應有部分乙節
    ，亦經本院調取系爭執行事件卷宗核閱無訛。
　⒊則489地號等土地應有部分原為洪素梅所有，系爭建物則由洪
    素梅具有事實上處分權，後因洪素梅積欠合庫資產公司款項
    ，而經合庫資產公司向本院聲請強制執行，經原告配偶吳秋
    美、被告許峮銀分別拍定取得489地號等土地應有部分、系
    爭建物，致同屬一人所有之土地、其上建物即系爭建物，因
    強制執行拍賣結果，發生土地與建築物拍定人各異情況；再
    系爭建物現係由被告李秉樺承租使用，屋況狀態良好，並有
    控制房屋入出口之大門，具有一定之社會經濟價值，亦有卷
    附勘驗照片可參。堪認系爭建物亦屬民法第838 條之1 規定
    所欲保護之「建築物」，則系爭建物、489地號土地應有部
    分原均為洪素梅所有，後因拍賣後方分由不同人拍定，自合
    於民法第838條之1第1項前段規定情形。是系爭建物如附圖
    所示範圍建物，就系爭土地即有法定地上權存在。故被告許
    峮銀抗辯其所有之系爭建物如附圖所示範圍建物，就坐落系
    爭土地有法定地上權存在，而有合法占有權源乙節，即屬可
    採。基此，原告即無從依民法第767條第1項前、中段、第82
    1條規定，請求被告許峮銀拆除系爭建物如附圖所示範圍建
    物及將該部分土地返還原告及全體共有人。又被告許峮銀所
    有之系爭建物如附圖所示範圍建物，就系爭土地存有法定地
    上權，被告許峮銀占有系爭土地如附圖所示範圍建物之坐落
    基地即系爭土地，即具有法律上原因，自難認被告許峮銀有
    受有不當得利情形，原告亦無從依民法第179條規定，請求
    被告許峮銀返還不當得利。
　㈣另按房屋不能脫離土地而獨立存在，使用房屋必須使用該房
    屋之基地，故占有基地者，係房屋所有人，而非使用人。倘
    房屋所有人無權占有該房屋之基地，基地所有人本於土地所
    有權之作用，於排除地上房屋所有人之侵害，即請求拆屋還
    地時，固得一併請求亦妨害其所有權之使用該房屋第三人，
    自房屋遷出，然不得單獨或一併請求該使用房屋而間接使用
    土地之第三人返還土地，否則無從強制執行（最高法院102
    年度台上字第232號判決意旨參照）。而民法第767條第1項
    中段規定之所有權妨害除去請求權，須該妨害者對已生妨害
    事實有將之除去支配力，方得為所有權妨害除去請求權之對
    象（最高法院102年度台上字第2445號判決意旨參照）。經
    查：系爭建物為被告許峮銀所有，且經其出租予被告李秉樺
    使用乙節，已經本院認定如上。原告係本於其為系爭建物坐
    落基地之共有人，依民法第767條第1項、第821條規定，提
    起本件訴訟；然被告李秉樺僅為系爭建物之承租人，就系爭
    建物並未具有除去支配力，且占有基地者係系爭建物所有人
    即被告許峮銀。是依前開說明，原告即無從依前開規定，請
    求被告李秉樺拆除系爭建物如附圖所示範圍建物，及返還該
    部分土地予原告及全體共有人。
五、綜上所述，原告依民法第767條第1項前、中段、第821條、
    第179條規定，請求被告拆除系爭建物所坐落系爭土地上如
    附圖所示範圍建物，並將該部分土地返還原告及全體共有人
    ，及請求被告許峮銀給付15,974元暨自110年12月22日起至
    返還前項土地之日止，按月給付5,324元，均為無理由，均
    應予駁回。原告之訴既經駁回，其假執行之聲請即失所依據
    ，併予駁回。
六、本件事證已臻明確，兩造其餘攻擊防禦方法及所提證據，經
    核與判決之結果不生影響，爰不逐一論述，併此敘明。
七、訴訟費用負擔之依據：民事訴訟法第78條。
中　　華　　民　　國　　111 　年　　11　　月　　9 　　日
                        民事第二庭法　官  劉玉媛
以上正本係照原本作成。
如對本判決上訴，須於判決送達後20日內向本院提出上訴狀。
如委任律師提起上訴者，應一併繳納上訴審裁判費。　
中　　華　　民　　國　　111 　年　　11　　月　　9 　　日
                                  書記官　洪裕展